臺灣彰化地方法院民事判決　　　　　　　 94年度訴字第382號
　　原　　　告
　　即反訴被告　戊○○
　　　　　　　　　　　　　　7.
　　訴訟代理人　黃精良律師
　　複代理人　　乙○○
　　被　　　告
　　即反訴原告　丙○○
　　　　　　　　甲○
　　　　　　　　　　　　　　1.
　　前列二人共同
　　訴訟代理人　黃勝雄律師
上列當事人間請求拆屋還地事件，本院於民國九十四年十月六日
言詞辯論終結，茲判決如下：
    主      文
被告丙○○應將坐落彰化縣員林鎮○○○段第一○九之一八地號
土地內如附圖所示Ａ部分面積一九‧六四平方公尺之磚造平房及
Ｂ部分面積七三‧一五平方公尺之一、二層加強磚造及第三層鐵
皮屋、Ｃ部分面積一三‧一七平方公尺之鐵皮屋騎樓拆除，並將
全部土地交還原告。
被告甲○應將坐落彰化縣員林鎮○○○段第一○九之一九地號土
地內如附圖所示Ｅ部分面積一六‧三○平方公尺之四層鐵皮屋、
Ｆ部分面積九九‧九五平方公尺之三層加強磚造房屋及Ｇ部分面
積一九‧四五平方公尺之鐵皮屋騎樓拆除，並將全部土地交還原
告。
本訴訴訟費用由被告負擔。
本判決第一項於原告以新臺幣壹拾壹萬元供擔保後，得假執行。
但被告丙○○如於執行標的物拍定、變賣或物之交付前以新臺幣
參拾參萬元為原告預供擔保，得免為假執行。
本判決第二項於原告以新臺幣壹拾肆萬元供擔保後，得假執行。
但被告甲○如於執行標的物拍定、變賣或物之交付前以新臺幣肆
拾貳萬元為原告預供擔保，得免為假執行。
反訴原告之反訴駁回。
反訴訴訟費用由反訴原告負擔。
    事實及理由
壹、本訴部分：
  一、原告主張：（一）緣鈞院八十九年度訴字第六三六號分割
      共有物事件判決坐落彰化縣員林鎮○○○段第一○九之一
      八及第一○九之一九地號土地（下稱系爭土地）分歸原告
      取得，而被告丙○○於坐落彰化縣員林鎮○○○段第一○
      九之一八地號土地內建有如附圖所示Ａ部分面積一九‧六
      四平方公尺之磚造平房及Ｂ部分面積七三‧一五平方公尺
      之一、二層加強磚造及第三層鐵皮屋、Ｃ部分面積一三‧
      一七平方公尺之鐵皮屋騎樓，被告甲○於坐落彰化縣員林
      鎮○○○段第一○九之一九地號土地上建有如附圖所示Ｅ
      部分面積一六‧三○平方公尺之四層鐵皮屋、Ｆ部分面積
      九九‧九五平方公尺之三層加強磚造房屋及Ｇ部分面積一
      九‧四五平方公尺之鐵皮屋騎樓，被告二人所有之建物均
      屬無權占有系爭土地，原告爰依民法第七百六十七條規定
      ，請求被告等拆屋並將系爭土地返還原告。（二）被告於
      系爭土地建屋居住係本於買賣關係而占有系爭土地，即是
      本於所有權之意思而占有，並非本於地上權之意思而占有
      ，而被告卻援引民法第九百四十三條規定，以為推定其等
      係行使地上權之意思而占有系爭土地，顯然曲解法律；被
      告既未於原告提起本件請求前，向地政機關請求登記為系
      爭土地之地上權人，即不得以此對抗原告。（三）另被告
      並未向訴外人林士林即祭祀公業管理人直接買賣系爭土地
      ，亦未向原告承買，則被告丙○○即不得以其與非上開祭
      祀公業派下員之黃賴玉枝間之買賣，及被告甲○亦不得以
      其與訴外人張茂珍間之買賣，對抗已取得所有權之原告。
      且被告在前訴訟（即鈞院八十九年度訴字第九一九號移轉
      及塗銷土地所有權登記事件）既已受敗訴判決確定，即不
      得以相同之攻擊防禦方法作為本件之抗辯。況查被告與出
      賣人均訂有買賣契約書，其買賣契約書即明訂係購買所有
      權，而非占有權，故被告於本件所辯不實。（四）被告甲
      ○提出彰化縣員林鎮公所民國（下同）六十七年一月二十
      四日員鎮建字第一四二○號函及八十九年員鎮工字第二七
      七三二號函，僅限於向自來水公司及電力公司申請接水電
      之用，有關地權及建築物之結構安全，並不包括在證明範
      圍內，可見上開書函並不能證明被告占有系爭土地之合法
      性；至於被告甲○提出之彰化縣稅捐稽徵處房屋稅繳納通
      知單，僅能證明稅捐機關為增加稅收，依法對被告課徵房
      屋稅，而列被告為納稅義務人而已，並不能作為系爭房屋
      有權占有系爭土地之依據。至於被告丙○○所提出之有關
      類似公函亦不足為被告有利之證據。（五）又被告是否基
      於地上權之意思而占有系爭土地，端視其主觀之心態為依
      據，別人實不得而知，證人丁○○雖出具證明書證明被告
      等確係於六十七年間即以行使地上權之意思興建完成占有
      該房屋（即系爭房屋）之基地（即系爭土地）迄今云云，
      惟伊究憑何而認定，殊有疑義？倘係出自被告之口述，則
      為傳聞之詞，殊難採信；況被告在前訴訟請求本件原告塗
      銷所有權移轉登記，即主張渠是本於買賣而占有，並非本
      於時效取得地上權之意思而占有系爭地，既然是本於買賣
      關係而占有，則當係本於所有之意思而占有，既然被告等
      於八十九年間提起訴訟時已主張是本於買賣關係而占有，
      則於本件焉能謂其在六十七年即基於行使地上權之意思而
      占有系爭土地，即使是要變更為基於地上權之意思而占有
      ，亦應自前訴訟判決確定後才有等語。並聲明：請求判如
      主文第一項、第二項所示。訴訟費用由被告負擔。並願供
      擔保請准予宣告假執行。
  二、被告則以：（一）系爭土地固於九十四年二月五日登記為
      原告所有，惟被告丙○○、甲○分別於六十六年十二月間
      、六十七年間，即以行使地上權之意思，以和平、公然方
      法占有系爭土地建築系爭房屋居住迄今已二十六、七年，
      從未離開，並有繳納房屋稅在案之事實；且系爭土地原告
      之前手即原所有權人祭祀公業林正智之管理人及其他共有
      人等，亦均未曾提出異議，故被告因時效而取得地上權，
      從而，被告乃係合法占有，並非無權占有。是以，原告主
      張被告係無權占有訴請拆屋還地，應無理由。（二）被告
      丙○○之前手即訴外人黃賴玉枝，及被告甲○之前手即訴
      外人張珍茂，均係於六十四年以前即無權占有系爭土地，
      嗣分別將系爭土地之占有使用權轉讓與被告丙○○、甲○
      ，並分別將系爭土地移交被告丙○○、甲○占有，而黃賴
      玉枝、張珍茂均非土地所有權人，僅是無權占有人而已，
      不可能有權出賣系爭土地之所有權，且依當時之法令，無
      自耕農能力者，不得購買農地，而被告丙○○、甲○均無
      自耕農能力，亦不可能購買系爭農地，縱有買賣亦屬給付
      不能，即違反強制規定而無效，此乃被告林玉枝、甲○所
      明知，故被告不可能以行使所有權之意思而占有系爭土地
      。易言之，被告等於當時僅是購買地上占有使用權之意思
      而予以購買，取得占有使用權後，在明知不可能取得系爭
      農地所有權之情形下，即分別於六十六、六十七年間，即
      以行使地上權之意思在系爭土地興建系爭房屋占有使用迄
      今。（三）本件被告等人於台灣高等法院台中分院九十年
      度上字第一三九號移轉及塗銷土地所有權登記事件程序中
      ，係委由律師代理訴訟，受任律師於訴訟中，為爭取獲得
      勝訴判決之目的，所為之陳述，未必真實，故對於本件訴
      訟無拘束力。是以，本件訴訟仍應就全部之相關事實及證
      據，作為審判之基礎，實不能以上開案件訴訟代理人之陳
      述作為審判基礎等語置辯。並聲明：（一）原告之訴駁回
      。（二）訴訟費用由原告負擔。（三）如受不利益判決，
      被告願供擔保，請准宣告免為假執行。
  三、二造不爭執之事實：
      系爭二筆土地為原告所有，而被告丙○○自六十六年十二
      月間起即於坐落彰化縣員林鎮○○○段第一○九之一八地
      號土地內建有如附圖所示Ａ部分面積一九‧六四平方公尺
      之磚造平房及Ｂ部分面積七三‧一五平方公尺之一、二層
      加強磚造及第三層鐵皮屋、Ｃ部分面積一三‧一七平方公
      尺之鐵皮屋騎樓，被告甲○自六十七年間起亦於坐落彰化
      縣員林鎮○○○段第一○九之一九地號土地上建有如附圖
      所示Ｅ部分面積一六‧三○平方公尺之四層鐵皮屋、Ｆ部
      分面積九九‧九五平方公尺之三層加強磚造房屋及Ｇ部分
      面積一九‧四五平方公尺之鐵皮屋騎樓。
  四、得心證之理由：二造存有爭執者厥為被告二人在系爭土地
      建屋居住有無合法權源？被告雖以其等在系爭土地上建屋
      使均已逾二十年，均已因時效取得地上權，並非無權占有
      等語置辯，查：我國民法物權編係係採登記生效主義，凡
      主張因時效而取得地上權者依民法第七百七十二條規定仍
      以登記為要件。被告主張惟在彼等聲請登記為地上權人以
      前，尚不能據以對抗原告（最高法院六十九年度台上字第
      三七０八號判決參照）。又因時效取得地上權登記請求權
      者不過有此請求權而已，在未依法登記為地上權人以前仍
      不得據以對抗土地所有人而謂其係有權占有（最高法院八
      十八年度台上字第一七二九號判決參照）。本件被告既未
      就其係有權占有之事實善盡舉證責任，彼等所提反訴部分
      亦因無理由而經駁回，詳見後述，則彼等此部分抗辯，仍
      無從據為彼等有利之認定。從而，本件原告依民法第七百
      六十七條規定，訴請被告丙○○應將坐落彰化縣員林鎮○
      ○○段第一○九之一八地號土地內如附圖所示Ａ部分面積
      一九‧六四平方公尺之磚造平房及Ｂ部分面積七三‧一五
      平方公尺之一、二層加強磚造及第三層鐵皮屋、Ｃ部分面
      積一三‧一七平方公尺之鐵皮屋騎樓拆除，並將全部土地
      交還原告；被告甲○應將坐落彰化縣員林鎮○○○段第一
      ○九之一九地號土地內如附圖所示Ｅ部分面積一六‧三○
      平方公尺之四層鐵皮屋、Ｆ部分面積九九‧九五平方公尺
      之三層加強磚造房屋及Ｇ部分面積一九‧四五平方公尺之
      鐵皮屋騎樓拆除，並將全部土地交還原告，為有理由，應
      予准許。另兩造陳明願供擔保，聲請宣告假執行或免為假
      執行，經核均合於法律規定，爰分別酌定相當之擔保金額
      宣告如主文第四項、第五項所示。
貳、反訴部分：
  一、反訴原告主張：（一）反訴原告既以行使地上權之意思和
      平、公然繼續占有系爭土地，迄今已逾二十六、七年之久
      有房屋稅籍證明書、房屋稅繳納通知單、里長證明書及員
      林鎮公所公函可證，依民法第七百七十二條、第七百六十
      九條規定，自得請求登記為系爭土地之地上權人，而反訴
      被告應容忍反訴原告辦理地上權登記。又反訴被告提起本
      訴請求拆屋還地，對於反訴原告得請求登記為系爭土地之
      地上權人之權益，有造成侵害之危險，反訴原告顯有即受
      確認判決之法律上利益。（二）按土地所有人對占有人主
      張其為無權占有，起訴請求拆屋還地，倘占有人於該訴訟
      繫屬中提起反訴，請求確認其地上權登記請求權存在，及
      命土地所有人容忍其辦理地上權登記且其提起反訴，於程
      序上並無不合者，法院即應就其訴訟標的之法律關係存否
      ，為實體上判決，有最高法院八十八年台上字第四○四號
      民事判決可參；而反訴被告引用最高法院九十四年台上字
      第一○一九號民事判決，主張本件無須就反訴原告主張之
      地上權登記請求權之存否為實體上判斷等語。惟查：最高
      法院八十八年台上字第四○四號判決，係指當事人有提起
      反訴者，法院即應為實體上之判決，如未提起反訴，則不
      必為實體上判決；而最高法院九十四年台上字第一○一九
      號判決，係對當事人未提出反訴之情形而言，與八十八年
      度台上字第四○四　號判決意旨，尚無相背。本件訴訟業
      經反訴原告等提起反訴，請求就反訴原告主張於系爭土地
      有地上權登記請求權存在為判決，依上開八十八年度台上
      字第四○四號判決意旨，鈞院即應為實體上判決，故反訴
      被告所為主張，顯非有理。（三）又台灣高等法院台中分
      院九十年度上字第一三九號移轉及塗銷土地所有權登記事
      件民事判決，係認定本件反訴原告等就系爭土地並無所有
      權存在，而判決本件反訴原告等敗訴。惟上開判決並未就
      本件反訴原告等是否有地上權登記請求權存在，作任何之
      裁判，故上開判決就本件反訴原告等對於系爭土地，具有
      地上權登記請求權之法律關係如何，並無既判力等語。並
      聲明：（一）確認反訴原告丙○○對反訴被告所有坐落彰
      化縣員林鎮○○○段第一○九之一八號土地、地目旱、面
      積一○五點九六平方公尺土地，有地上權登記請求權存在
      ，反訴被告並應容忍反訴原告丙○○辦理永久地上權登記
      。（二）確認反訴原告甲○對反訴被告所有坐落彰化縣員
      林鎮○○○段第一○九之一九號土地、地目旱、面積一五
      九點○七平方公尺土地，有地上權登記請求權存在，反訴
      被告並應容忍反訴原告甲○辦理永久地上權登記。（三）
      訴訟費用由反訴被告負擔。
  二、反訴被告則以：反訴原告係於反訴被告提起本訴請求拆屋
      還地訴訟後，始向地政機關申請辦理地上權登記，鈞院自
      無須就其反訴所主張之地上權登記請求權之存否為實體判
      斷，而應駁回反訴原告之訴（參照最高法院九十四年度台
      上字第一○一九號民事判決）等語置辯。並聲明：（一）
      反訴原告之訴駁回。（二）訴訟費用由反訴原告負擔。
  三、二造不爭執之事實：
      系爭二筆土地為原告所有，而被告丙○○自六十六年十二
      月間起即於坐落彰化縣員林鎮○○○段第一○九之一八地
      號土地內建有如附圖所示Ａ部分面積一九‧六四平方公尺
      之磚造平房及Ｂ部分面積七三‧一五平方公尺之一、二層
      加強磚造及第三層鐵皮屋、Ｃ部分面積一三‧一七平方公
      尺之鐵皮屋騎樓，被告甲○自六十七年間起亦於坐落彰化
      縣員林鎮○○○段第一○九之一九地號土地上建有如附圖
      所示Ｅ部分面積一六‧三○平方公尺之四層鐵皮屋、Ｆ部
      分面積九九‧九五平方公尺之三層加強磚造房屋及Ｇ部分
      面積一九‧四五平方公尺之鐵皮屋騎樓。
  四、得心證之理由：
      （一）按占有他人之土地建築房屋之原因不一，有以所有
            之意思為之者，有以無權占有之意思為之者，有誤
            認他人之土地為自己所有者，尚難只以占有人在他
            人土地上有建築物之客觀事實，即認占有人係基於
            行使地上權之意思而占有，故主張因時效取得地上
            權者，須就其主觀上有行使地上權之意思負舉證責
            任（最高法院八十六年台上字第二四六四號、八十
            七年度台上字第一二八四號、八十九年度台上字第
            二二四七號判決參照）。查反訴原告丙○○前本於
            土地所有權買賣契約訴請「(1)確認被告戊○○就坐
            落彰化縣員林鎮○○段第六六一地號、地目旱、面
            積二四六四點七八平方公尺，應有部分一０二四０
            分之四八六六之所有權不存在；確認被告林士林即
            祭祀公業林正智管理人就坐落員林鎮○○段第六六
            一地號應有部分一０二四０分之四八六六之所有權
            存在。(2)被告戊○○應將彰化縣員林鎮○○段第六
            六一地號應有部分一０二四０分之四八六六之所有
            權登記予以塗銷並回復登記予被告林士林即祭祀公
            業林正智管理人，再由被告林士林即祭祀公業林正
            智管理人將該地所有權移轉登記予被告張珍茂，被
            告張珍茂再移轉該地所有權應有部分一０二四０分
            之一二六四（九十二坪）移轉登記予被告甲○，再
            由被告甲○將該地所有權應有部分一０二四０分之
            六三二（四十六坪）移轉登記予被告黃賴玉枝，再
            由被告黃賴玉枝將該地所有權應有部分一０二四０
            分之六三二（四十六坪）移轉登記予原告。」，經
            本院民事庭於八十九年十二月廿日以八十九年度訴
            字第九一九號民事判決以該買賣契約標的為不能之
            給付而為無效及時效消滅為由判決駁回其訴，反訴
            原告丙○○提起上訴，台灣高等法院台中分院審理
            中，該案被告甲○亦到庭答辯其於承買相關土地時
            ，無自耕能力，訂約時亦未預期買賣之農地變為非
            農地或法令改變後再為移轉之約定等情，嗣經該院
            以九十年度上字第一三九號民事判決駁回上訴確定
            ，此業經本院調閱上揭民事卷宗查核無訛，並為二
            造所不爭，茲反訴原告二人前既均本於土地買賣之
            法律關係而各為攻擊防禦，而反訴原告與出賣人所
            訂買賣契約書即明訂係購買土地所有權，而非占有
            權，是反訴原告於本件所辯係基於行使地上權之意
            思而為占有云云即為不實。而證人丁○○即開具里
            長證明書者到庭證稱：伊開具證明書載明反訴原告
            二人是「以行使地上權之意思於系爭土地興建房屋
            使用迄今」是說被告在系爭土地上建造房屋居住已
            經很久的意思，土地是反訴原告的才會蓋在那裡，
            而且反訴原告當時也是向別人買的，就伊之了解，
            地上權是指某人住在某塊土地上，對土地使用之權
            利等語，僅足以證明反訴原告分別於系爭土地興建
            房屋使用，其所具之證明書亦只證明系爭土地確由
            反訴原告占有使用逾二十年，但均不能證明反訴原
            告主觀上係以行使地上權之意思而占有，自無從遽
            為其等有利之認定。
      （二）綜上所述，本件反訴原告未提出積極證據，以證明
            其占有系爭土地係本於行使地上權之主觀意思，尚
            難僅因其在系爭土地上蓋有房屋，且均超過二十年
            以上，即認定其主觀上有行使地上權之意思，而據
            為反訴原告有利之判決。是以本件反訴原告之反訴
            請求，即無理由，應予駁回。
參、本件判決之基礎事實業已明確，兩造其他攻繫防禦方法，核
    與判決基礎無為明毋庸一一論列，附予敘明。
肆、負擔訴訟費用之依據：民事訴訟法第七十八條、第八十五條
    第一項。
中      華      民      國    九十四  年  十  月  廿  日
                              民事第一庭  法  官  簡燕子
上為正本係照原本作成。
如對本判決上訴須於判決送達後廿日內向本院提出上訴狀。
中      華      民      國    九十四  年  十  月  廿四日
                                          書記官  張清秀
